最高法院刑事判決　　　　　　　　　　　　　　　　九十一年度台上字第八九三號
　　上　訴　人　甲○○
右上訴人因盜匪案件，不服台灣高等法院台中分院中華民國九十年十一月二十七日第
二審判決（九十年度上訴字第一七二八號，起訴案號：台灣彰化地方法院檢察署九十
年度偵字第二七五八號），提起上訴，本院判決如左：
    主  文
原判決撤銷，發回台灣高等法院台中分院。
    理  由
本件原判決認定上訴人甲○○與蘇思銘（通緝中）基於共同意圖為自己不法所有之犯
意聯絡，於民國九十年四月十一日晚上十一時四十五分許，在彰化縣永靖鄉○○路與
浮圳路交岔路口，各戴安全帽與頭套，伺機行劫，適值被害人黃玉雪駕駛牌照號碼Ｑ
Ｍ｜六六七０號自用小客車行至該交岔路口減速以待通過，而車門未上鎖，迅即開啟
車門進入其內，由蘇思銘持疑似槍枝之器具抵住黃玉雪頭部以強暴致使不能抗拒，而
使黃玉雪交付其所攜之財物，計得現金新台幣（下同）七萬元、愛其華廠牌鑲鑽手錶
一只（價值約四萬五千元）、易利信廠牌Ｔ二八型手機一具（價值四千元）、藍寶石
戒指一枚（價值約七萬元）、紅寶石戒指一枚（價值約一萬五千元）、鑽石戒指一枚
（價值約一萬五千元），並由蘇思銘喝令黃玉雪下車，黃玉雪因而下車而交付該車（
該車價值約十萬元），得手後，由上訴人駕駛該汽車載同蘇思銘逃離現場。適遇巡邏
警車經過，黃玉雪即時攔車報案，由警方自後追捕，駛至彰化縣永靖鄉○○路二八六
號前，發現黃玉雪被劫取之汽車停於該處，上訴人並坐於駕駛座，乃當場逮捕，並在
駕駛座處查獲甫劫自黃玉雪之易利信牌Ｔ二八型手機一具及戒指三枚，且在車內扣得
上訴人於強劫時所戴之安全帽一頂。蘇思銘則攜所劫得之現金七萬元及愛其華廠牌鑲
鑽手錶一只逃逸等情。因而撤銷第一審判決，改判論處上訴人共同意圖為自己不法所
有，以強暴致使不能抗拒而使他人交付其物罪刑，固非無見。
惟查(一)、訊問被告，除有急迫情況且經記明筆錄者外，應全程連續錄音；必要時，並
應全程連續錄影。又筆錄內所載之被告陳述與錄音或錄影之內容不符者，除有急迫情
況且經記明筆錄而未錄音、錄影之情形外，其不符之部分，不得作為證據。刑事訴訟
法第一百條之一第一項、第二項定有明文。此等規定於司法警察（官）詢問犯罪嫌疑
人時準用之，又為同法第一百條之二所明定。故審理事實之法院，遇有被告抗辯其未
有如訊（詢）問筆錄所載之陳述時，應先調取該訊（詢）問過程之錄音或錄影帶，加
以勘驗，以判斷該筆錄所載被告之陳述得否作為證據。上訴人於原審抗辯其於警訊中
訊問伊「為何要強盜財物？」時，係供稱：「蘇思銘要處理債務，要我與他一起去而
已。」，未有如警訊筆錄所記載：「因為我後天要出國到大陸去缺錢用，蘇仔就邀我
一起強盜財物。」之供述（原審卷第五十二頁）。原審未調取上訴人於警訊中之錄音
帶，勘驗其當時之陳述與警訊筆錄之記載是否相符，遽採該筆錄為斷罪之資料，難謂
為適法。(二)、被告之自白，須非出於強暴、脅迫、利誘、詐欺或其他不正之方法，且
與事實相符者，始得採為證據，如果被告之自白，係出於不正之方法，並非自由陳述
，即其取得自白之程序，已非適法，則不問自白內容是否確與事實相符，因其非係適
法之證據，即不能採為判決基礎，故審理事實之法院，遇有被告對於自白提出刑求抗
辯時，應先於其他事實而為調查。又被告之自白須本於自由意思之發動為具備證據能
力之一種要件，故有訊問權人對於被告縱未施用強暴、脅迫等不正方法，而被告因第
三人向其施用此項不正方法，致不能為自由陳述時，即其自白，仍不得採為證據。上
訴人於偵查中及原審調查中，一再抗辯其於警訊中之自白係出於刑求所致（偵查卷第
二十九頁背面、第三十頁正面、原審卷第二十五頁）。原判決則以承辦警員謝振彪於
原審證稱伊沒有刑求云云，及上訴人羈押於台灣彰化看守所時，身上並無傷痕，而認
上訴人刑求之抗辯為無足採。然卷查上訴人警訊時間係九十年四月十二日零時三十分
，而其被羈押係同年五月十五日，是否能以其身上有無傷痕資為判斷曾遭刑求與否之
依據，已非全無疑義。且被告於原審陳稱：永靖派出所的人刑求的，不是謝振彪對伊
刑求，是謝振彪另一個同事打伊云云（原審卷第二十六、五十一頁）。原審未針對上
訴人之抗辯調查說明該派出所是否另有其他人對上訴人為刑求，致其不能為自由陳述
，遽為判決，自有可議。(三)、上訴人行為後，懲治盜匪條例已於九十一年一月三十日
公布廢止，上訴人所犯之罪如成立，應回歸適用刑法相關規定論處，原審未及比較新
舊法之適用，亦屬無可維持。上訴意旨指摘原判決不當，非無理由，應認有撤銷發回
更審之原因。
據上論結，應依刑事訴訟法第三百九十七條、第四百零一條，判決如主文。
中      華      民      國    九十一    年      二      月    二十一    日
                              最高法院刑事第四庭
                                  審判長法官  董  明  霈
                                        法官  林  茂  雄
                                        法官  王  居  財
                                        法官  張  祺  祥
                                        法官  呂  丹  玉
      右正本證明與原本無異
                                              書  記  官
中      華      民      國    九十一    年      二      月    二十七    日
